【裁判字號】    96,重訴,427
【裁判日期】    970425
【裁判案由】    侵權行為損害賠償
【裁判全文】
臺灣板橋地方法院民事判決             96年度重訴字第427號
原      告  甲○○
被      告  己○○
            乙○○
                      （現
            丁○○
                      （現
            丙○○
                      （現
            戊○○
上一人
訴訟代理人  陳麗玢律師
上列當事人間請求侵權行為損害賠償事件，經刑事庭移送前來（
刑事案件案號：95年度重訴字第73號、附帶民事訴訟案號：96年
度重附民字第25號），本院於中華民國97年2 月26日言詞辯論終
結，判決如下：
    主  文
被告己○○、乙○○、丁○○、丙○○應連帶給付原告新臺幣柒
拾肆萬肆仟元。
被告己○○、乙○○、丁○○、丙○○應各給付原告新臺幣肆拾
萬元、參拾萬元、貳拾萬元、參拾萬元。
原告其餘之訴駁回。
訴訟費用由被告己○○、乙○○、丁○○、丙○○連帶負擔百分
之六十六，由被告己○○、乙○○、丁○○、丙○○各負擔百分
之十、百分之七、百分之一、百分之七，餘由原告負擔。
    事實及理由
一、本件原告起訴主張：原告於民國95年9月9日遭被告等人擄走
    ，被告等人用膠布矇住原告之眼睛並用手銬反銬原告，遭擄
    走這5 天是原告一生中最悲慘之日子，每天只給原告喝水，
    偶而給原告一點魯肉飯充飢，原告年近六旬經不起這樣折磨
    ，原告在被矇住雙眼失去光明時內心更加徬徨無助，又原告
    本身有心臟病、高血壓且年紀又大，每天都在擔心能否回到
    最愛的家人身旁，終日提心吊膽以淚洗面，而就在被告等人
    拿到原告家人辛苦籌措之贖款後才將原告釋放，但是原告心
    裏卻一直擔心被告等人會不會再找上門，惶惶終日不知所措
    ，幸好警察循線將原告救出，終將這些不務正業喪盡天良之
    被告繩之於法。原告本想原諒被告等人，希望被告等人能把
    原告家人辛苦籌措之贖款還給原告且向原告誠心道歉，但原
    告始終等不到被告等人之道歉並返還贖款。又被告戊○○雖
    推說不知情，但她眼見原告被矇住雙眼且雙手遭反銬，並且
    還幫忙其他被告去買東西給原告吃，實難辯稱不知情。原告
    因被告等人上揭不法侵害，致原告之家人向友人籌措勒贖款
    項新臺幣（下同）110 萬元，還因此造成原告受傷、營業損
    失及精神傷害；為此，爰依侵權行為法律關係訴請被告等人
    連帶返還原告勒贖款項和原告所受營業損失、醫療費用及所
    受非財產上之損害等情，並聲明：一、被告應連帶給付原告
    110 萬元。二、被告應各給付原告100 萬元。
二、被告之答辯：
（一）被告己○○辯稱：對原告之請求沒有意見，但因伊家中經
      濟有困難，所買的房屋又被查封，且伊被羈押後，就沒有
      經濟來源，伊現在沒有錢可以還等語。
（二）被告乙○○則以：贖款之部分伊已經陸續還給原告26萬元
      ，從去年開始伊有請友人或家人向原告道歉，且綁架期間
      渠等並沒有虐待原告，原告檳榔攤之生意損失並不是渠等
      造成等語置辯。
（三）被告丁○○則以：伊沒有拿到贖款，伊3 天就退出了，原
      告要伊賠100 萬元，伊沒有那麼多錢，且目前羈押中沒有
      錢可以賠償等語置辯。
（四）被告丙○○則以：伊羈押中沒有錢可以賠償，等伊出獄後
      再處理等語置辯。
（五）被告戊○○則以：伊並無參與同案其餘被告之擄人勒贖犯
      行，亦不知渠等為擄人勒贖犯行，此有同案被告等人於刑
      事案件中之證詞可參，且伊經鈞院以95年度重訴字第73號
      刑事判決認定無觸犯共同擄人勒贖犯行在案。則伊既無觸
      犯擄人勒贖犯行，原告請求被告返還勒贖款項110 萬元，
      自無理由。又伊係因未自行煮飯本即須外出用餐或買便當
      回去，始應被告己○○之要求，伊係基於舉手之勞，出於
      好意順便為被告己○○等人購買便當，伊僅將便當放於客
      廳桌上，並非拿予原告食用，故伊誠無出於幫助其餘被告
      等人拘禁原告之意思，而專為原告買便當，伊自無幫助拘
      禁之行為及意思。另原告被拘禁期間均有受到其餘被告良
      好照顧，並無身體受傷情事，且原告所營檳榔攤並非由其
      顧攤販售，而有正常營業，應無營業損失可言。伊現年僅
      19 歲 ，目前並無任何工作收入，經濟困窘拮据，原告請
      求賠償傷害、營業損失及精神賠償100 萬元，應非有理由
      等語，資為抗辯。
（六）被告等人並均聲明請求判決：原告之訴駁回。
三、本院得心證之理由：
（一）經查，原告主張被告己○○、乙○○、丁○○、丙○○於
      95年9 月9 日共同對其擄人勒贖之事實，為被告己○○、
      乙○○、丁○○、丙○○4 人所不爭執，本院依職權調取
      相關刑事案件所附之證人即遭勒贖之人戴碧蓮於警詢、偵
      查及本院審理時之證言，和目擊原告遭被告己○○、乙○○、丁○○、丙○○4 人強押離開之證人吳金龍於警詢、
      偵查中之證詞，被告乙○○向不知情之友人石銘維借用賴
      薏淳所有之車號8025-KT 號自用小客車，用以駕車出外撥
      打勒贖電話之情，亦經證人石銘維於警詢、偵查中及賴薏
      淳於警詢時證述明確；又被告己○○係向便利商店購買用
      以撥打勒贖電話之公用電話卡一節，亦經證人即便利商店
      店員盧萬珊、黃郁瑩、林惠珍、林郁芳、葉美玲、錢碧雲
      、凌楚修各於警詢時證述綦詳；被告己○○、乙○○、丙○○3 人經取得贖款而釋放原告，原告則搭乘計程車返家
      之情，亦經證人即計程車司機周志全於警詢時證述明確；
      復有原告所經營檳榔攤內之監視器所翻拍之原告遭被告己○○、乙○○、丁○○、丙○○4 人強行押走之照片計41
      張、放置贖款之手提袋照片4 張、證人戴碧蓮所準備之贖
      款照片2 張、被查獲之車號L9-8110 號和8025-KT 號自用
      小客車之照片16張、被告丁○○當日擄人所穿著之衣褲照
      片4 張、查獲被告己○○、乙○○及扣得物品之照片計30
      張、於公用電話上採集指紋之照片2 紙、被告己○○及乙○○等人駕車出外撥打勒贖電話之監視器翻拍照片4 張、
      交付贖款之現場照片2 張、原告獲釋地點之照片8 張、被
      告己○○等人撥打公用電話之位置清單4 紙、被告使用公
      用電話撥打勒贖電話之發射基地台對照表2 紙、過濾車輛
      資料表16紙、監視器監看資料整理表6 紙；且被告己○○
      購買公用電話卡之部分，亦有萊爾富便利商店出售IC電話
      卡之交易明細資料表1 紙，並有原告遭被告己○○、乙○○、丁○○、丙○○4 人以蠻力強押上車時所受有手部瘀
      傷及左肘關節扭傷之傷害照片及診斷證明書1 紙在卷可稽
      ；另警員於撥打勒贖電話之公用電話上所採集而得之指紋
      ，經送請內政部警政署刑事警察局鑑定，認與檔存特定對
      象己○○指紋卡左食指指紋相符之情，有該局95年10月2
      日刑紋字第0950147432號鑑驗書1 件在卷可佐，再警員於
      上開拘禁原告之居所採集所得之指紋，亦送請內政部警政
      署刑事警察局鑑定，認送鑑膠片上可資比對指紋6 枚、掌
      紋3 枚，經輸入電腦比對確認結果，編號10-2與檔存丙○○指紋卡之左中指指紋相符... 編號14-6與貴局所捺送犯
      嫌戊○○指紋卡之右中指指紋相符等情，有該局95年10月
      14日刑紋字第1950150037號鑑驗書1 件附卷可稽，核閱無
      誤，再參酌被告己○○、乙○○、丁○○、丙○○4 人於
      警詢、偵查及本院刑事庭法官審理時均自承犯行在卷，且
      刑事部分業經本院以共同意圖勒贖而擄人罪，分別判處被
      告己○○、乙○○、丁○○、丙○○4 人各處有期徒刑6
      年、4 年6 月、3 年7 月、4 年6 月，並經臺灣高等法院
      上訴駁回在案，有本院95年度重訴字第73號、臺灣高等法
      院96年度上訴字第3992號刑事判決書各1 份在卷可稽，自
      堪信原告之主張為真實。據此，被告己○○、乙○○、丁○○、丙○○4 人共同對於原告擄人勒贖110 萬元，及原
      告身心因此遭受傷害及巨大恐懼，自屬對原告之身體、健
      康、自由等之不法侵害，原告主張被告己○○、乙○○、
      丁○○、丙○○4 人共同侵權行為，致其受有財產及非財
      產之損害，自足信為真實。
（二）原告雖主張被告戊○○亦與同案被告己○○、乙○○、丁○○、丙○○4 人共犯上開擄人勒贖之犯行，惟為被告戊○○所否認，並以前開情詞置辯。然按刑法上之幫助犯，
      係對於犯罪與正犯有共同之認識，而以幫助之意思，對於
      正犯資以助力，而未參與實施犯罪之行為者而言（最高法
      院88年度臺上字第1270號判決要旨參照）。如未參與實施
      犯罪構成要件之行為，且係出於幫助之意思提供助力，即
      屬幫助犯，而非共同正犯。查被告戊○○僅於其餘被告己○○等4 人將原告拘禁於桃園縣蘆竹鄉○○路148 號9 樓
      之7 之處所後，經由被告己○○告知係為討債而拘禁原告
      ，因而委由被告戊○○購買渠4 人及原告所需之食物，被
      告戊○○並未參與擄人勒贖計畫之謀議，亦未共同實施擄
      人或拘禁原告之情，與同案被告戊○○、己○○、乙○○
      、丁○○分別於本件刑事案件之警詢和偵查時與本院刑事
      庭審理時供證之情節互核大致相符，是以刑事卷證既無被
      告戊○○共犯擄人勒贖犯行之具體事證，縱被告戊○○於
      原告遭擄期間曾提供食物予其餘被告和原告，尚不足遽認
      被告戊○○ 共同實施擄人勒贖之不法侵害行為，原告復未
      就被告戊○○所涉共同擄人勒贖部分舉證以實其說，則其
      主張此部分共同侵權行為事實，自非合法；被告戊○○所
      為應僅係基於幫助被告己○○等人私行拘禁原告之犯意，
      係犯幫助剝奪他人行動自由犯行，堪以認定，本院刑事庭
      亦僅以幫助私行拘禁罪，判處被告戊○○有期徒刑6 月，
      減為有期徒刑3 月，並經臺灣高等法院上訴駁回在案（有
      上開本院暨臺灣高等法院刑事判決書各在卷可憑）。被告
      戊○○就原告遭擄人勒贖部分，顯非刑事訴訟程序認定之
      共同侵權行為人，原告據以擄人勒贖事實主張被告戊○○
      應與其餘被告共負侵權責任，提起本件附帶民事訴訟，難
      認為合法，此部分應予駁回。
四、按因故意或過失不法侵害他人之權利者，負損害賠償責任，
    數人共同不法侵害他人之權利者，連帶負損害賠償責任。又
    不法侵害他人之身體、健康、名譽、自由、信用、隱私、貞
    操或不法侵害其他人格法益而情節重大者，被害人雖非財產
    上之損害，亦得請求相當之金額，民法第第184 條第1 項前
    段、第185 條第1 項前段、第195 條第1 項分別定有明文。
    被告己○○、乙○○、丁○○、丙○○於上開時、地對原告
    擄人勒贖110 萬元之事實，為被告己○○、乙○○、丁○○
    、丙○○所不爭執，雖被告丁○○辯稱：伊未分到贖款乙情
    ，然其與被告己○○等人共同基於勒贖之犯意，並已擄得原
    告，雖因己意退出，而未取得贖款，然其行為均為原告所生
    損害共同原因，即所謂行為關連共同，亦足成立共同侵權行
    為，不能解免應負之損害賠償責任。則原告依據侵權行為之
    法律關係，請求被告己○○、乙○○、丁○○、丙○○負損
    害賠償責任，自屬有據。茲將原告請求被告己○○、乙○○
    、丁○○、丙○○賠償之項目及金額是否應予准許，分述如
    下：
（一）原告因被告己○○、乙○○、丁○○、丙○○擄人勒贖之
      侵權行為，而受有110 萬元勒贖款之損害，扣除原告自承
      被告己○○、乙○○、戊○○等人各已還85,000元、260,
      000 元、11,000元（見本院卷96年11月20日言詞辯論筆錄
      第1 頁）後，原告尚受有744,000 元勒贖款之損害（計算
      式：1,100,000 元－85,000元－260,000 元－11,000元＝
      744,000 元）。是以，原告請求被告己○○、乙○○、丁○○、丙○○連帶給付744,000 元，自應准許，逾此部分
      ，即不應准許。
（二）精神慰撫金、營業損失、傷害部分：
   1、按精神慰撫金核給標準，雖與財產上損害不同，然非不可
      斟酌雙方身份資力與加害程度，及其他各種情形核定相當
      之數額（最高法院51年臺上字第223 號判例參照）。本件
      被告己○○、乙○○、丁○○、丙○○貪圖安逸享樂，不
      思以正當工作賺生活所需，竟共謀以暴力強押並以手銬將
      原告之雙手銬上並以膠帶將原告之眼睛矇住，以勒贖鉅款
      ，原告經歷身體所受之不自由，心靈上面臨可能受傷或死
      亡之恐懼與無助，身心必然承受巨大的痛苦，被釋放後，
      仍無法揮別被綁架之情境導致惶惶不安，是原告請求被告
      己○○、乙○○、丁○○、丙○○賠償其非財產上之損害
      ，即屬有據。查原告專科畢業，以經營檳榔攤為業，已婚
      有2 個小孩需扶養，被告己○○國中畢業，務農，已婚有
      1 個小孩需扶養，被告乙○○專科畢業，以房屋仲介為業
      ，離婚有2 個小孩需扶養，被告丁○○國中肄業，以油漆
      工為業，未婚，被告丙○○國中肄業，以水電工為業，未
      婚，被告己○○、乙○○、丁○○、丙○○均因本案在監
      執行中。本院審酌兩造之身份、教育程度、經濟能力、社
      會地位，及原告因受被告以暴力強押勒取鉅款所受之痛苦
      等一切情狀，認原告向被告己○○、乙○○、丁○○、丙○○各請求100 萬元，尚屬過高，應分別核減為40萬元、
      30萬元、20萬元、30萬元為適當，逾此部分之請求，則不
      應准許。
   2、至於原告主張因本件擄人勒贖期間其所經營之檳榔攤受有
      營業損失及其本人受有傷害之部分，因原告對如何造成其
      營業損失之原因和所受損失若干及支付之相關醫療費用均
      未舉證以實其說，以供本院憑採，故此部分自不應准許。
五、綜上所陳，被告己○○、乙○○、丁○○、丙○○共同擄人
    勒贖之不法侵害行為造成原告受有喪失贖款744,000 元之損
    害，原告本於共同侵權行為之法律關係，請求被告己○○、
    乙○○、丁○○、丙○○連帶給付損害賠償在744,000 元範
    圍內，為有理由，逾此範圍為無理由，應予駁回。又己○○
    、乙○○、丁○○、丙○○強擄原告勒贖，侵害原告之身體
    、健康及自由權，致原告精神上受有痛苦，從而原告依侵權
    行為之法律關係，請求被告己○○、乙○○、丁○○、丙○○各應賠償40萬元、30萬元、20萬元、30萬元範圍內之金額
    ，洵屬有據，應予准許，逾此部分之請求，為無理由，應予
    駁回。
六、本件因事證已臻明確，兩造其餘攻擊、防禦方法及所為之立
    證，經核與判決之結果不生影響，無庸逐一論述，併予敘明
    。
七、訴訟費用負擔之依據：民事訴訟法第79條、第85條第1 項、
    第2 項。
中    華    民    國    97    年    4     月    25    日
                  民事第二庭    法  官  陳靜茹
以上正本係照原本作成
如對本判決上訴，須於判決送達後20日內向本院提出上訴狀
中    華    民    國    97    年    5     月    8     日
                                書記官  林育瑄


司法院資訊處製作；財團法人民間司法改革基金會備份。
